臺灣高等法院臺中分院刑事判決　　　　　　　　　　九十年度上訴字第一二九四號
　　上　訴　人　戊○○
　　即 自 訴人
　　上　訴　人　丙○○
　　即　被　告
　　　　　　　　己○○即廖玉.
右上訴人等因被告等偽造文書案件，不服臺灣台中地方法院八十九年度自字第八一七
號中華民國九十年四月二十四日第一審判決，提起上訴，本院判決如左：
      主  文
原判決撤銷。
丙○○、己○○共同行使偽造私文書，足以生損害於他人，各處有期徒刑參月，如易
科罰金均以參佰元折算壹日。
      事  實
一、丙○○、己○○係夫妻，於民國（下同）八十六年三月間，共同邀集乙○○○參
    加以丙○○為會首、自八十六年三月十日起至八十八年四月十日止、每月十日開
    標，每月每會新台幣（下同）三萬元之民間互助會一組，乙○○○初雖答應參加
    ，惟於互助會開始前因其經營之工廠發生問題，自覺不妥而向丙○○、己○○等
    二人表示不跟了，丙○○、己○○等二人鑒於填載乙○○○為會員之互助會簿已
    發出，乃由丙○○自行頂下該會而兼為該組互助會之會員，但未對其他會員說明
    ，嗣因丙○○、己○○等二人需錢週轉，乃基於偽造私文書之犯意聯絡，於八十
    六年十二月十日，未經乙○○○之同意，擅自由丙○○偽造一張以乙○○○之名
    義為投標人、利息五千元之標單後，在台中市西屯區○○○○街一二九巷五號即
    其居住處，持以參加競標以為行使，得標後即將該標單撕毀丟棄，足生損害於乙○○○及該組互助會之活會會員，迨至八十七年六月間因該互助會停標，活會會
    員戊○○向乙○○○索取死會會款未果始查悉上情。
二、案經戊○○向原審法院提起自訴。
      理  由
一、訊據上訴人即被告（以下簡稱為被告）丙○○、己○○等二人均坦承於前開時間
    有邀集上開互助會及有以被害人乙○○○之名義填寫標單標取互助會款等事實不
    諱（見本院卷第二八頁至第三０頁），惟矢口否認有行使偽造私文書之犯行，辯
    稱：被害人乙○○○當初有答應要參加上開互助會，後來說她沒辦法，要伊等自
    行找別人，因伊等找不到人，始由丙○○頂下該互助會，斯時因互助會簿已經發
    出，故並未將乙○○○之名義變更為丙○○，但有經乙○○○之同意云云。惟查
    右開犯罪事實迭據自訴人戊○○指訴綦詳，核與證人乙○○○結證：「互助會成
    立之時，被告丙○○、己○○夫婦有來找我，我本來有答應要參加（指上開三萬
    元之互助會），後來我工廠有問題，就向他們說我不跟了，他們以我的名義標取
    會款，我都不知道，也都沒有繳會款」等情相符（見原審卷第八八頁及第九０頁
    至第九一頁），並有上開互助會簿影本一份在卷可稽（見原審卷第六頁）。次查
    被告等二人未經被害人乙○○○之同意而擅自以被害人乙○○○之名義偽造標單
    後持以標取會款，自足以使被害人乙○○○生有日後可能被活會會員追討會款之
    損害，亦使活會會員生有會首倒會時可能無法代位向被害人乙○○○索討會款之
    損害。綜上所述，足證被告等二人上開所辯顯係飾卸之詞，不足採信，是罪證明
    確，其二人之犯行均堪以認定。又上開偽造之標單雖業經被告撕毀丟棄而不存在
    ，但被告等已自承有偽造上開標單之犯行，是並不影響本件事實之認定。另被害
    人乙○○○經本院傳喚無著，但因其於原審已到庭陳述明確，亦不影響本件事實
    之認定。均併此敘明。
二、按標單上記載會員之姓名及投標之金額，在習慣上足以表示一定用意之証明，依
    刑法第二百二十條第一項、第二百十條之規定，係以私文書論之私文書。查本件
    被告等二人冒用被害人乙○○○之名義偽造上開標單後，持以競標標取會款，顯
    已達於行使之程度，核其等二人所為係犯刑法第二百十六條、第二百十條之行使
    偽造私文書罪。至其等偽造署押係偽造私文書之部分行為，偽造私文書後持以行
    使，偽造之低度行為已為行使之高度行為所吸收，均不另論罪。另其等二人間具
    有犯意之聯絡及行為之分擔，均為共同正犯。原審就此部分予以論罪科刑，固非
    無見，惟查被告等二人偽造上開標單之時間係第十會（即八十六年十二月十日）
    ，業據被告等二人直承在卷（見本院卷第三０頁），原判決認係於互助會開始迄
    八十七年六月間之某月十日，以致犯罪時間不確定，容有可議。被告等二人上訴
    意旨否認犯罪，及自訴人上訴意旨指摘原判決量刑過輕，雖均無理由，但原判決
    既有上述可議之處，應由本院將原判決予以撤銷改判（撤銷之效力並及於後述之
    部分）。爰審酌被告等二人犯罪之動機、目的、手段、所生危害及犯後態度等一
    切情狀，各量處如主文第二項所示之刑，並均諭知易科罰金之折算標準，以示懲
    儆。又被告等所偽造之上開標單，業據被告撕毀丟棄，亦為被告等二人所是認（
    見原審卷第一七八頁及本院卷第一五四頁），顯已滅失，故不予宣告沒收。另本
    件被害人乙○○○部分之互助會，實際上已由被告等二人頂下，會款亦由被告等
    二人繳納，是其二人以被害人乙○○○之名義標取會款之行為，並無不法所有之
    意圖，核與詐欺罪之構成要件不合，故此部分並不成立詐欺罪。附此敘明。
三、又刑法第四十一條易科罰金之規定，業經總統於九十年一月十日公布修正為凡犯
    最重本刑為五年以下有期徒刑之罪，而受六月以下有期徒刑或拘役之宣告，因身
    體、教育、職業、家庭之關係或其他正當理由，執行顯有困難者，得以一元以上
    三元以下折算一日易科罰金，並自同年月十二日起生效，比較新舊法律，以修正
    後之規定對被告較為有利，自應適用修正後刑法第四十一條第一項前段之規定，
    亦併此說明。
四、自訴意旨另以：被告丙○○、己○○等二人共同邀自訴人及其他會員多人，參加
    以丙○○為會首自八十五年七月二十日起至八十七年八月二十日止、每人每會
    二萬元前開自八十六年三月十日起至八十八年四月十日止、每人每會三萬元等
    兩組互助會，嗣被告等二人竟先後多次冒用會員名義冒標會款，據悉互助會部
    分冒用會員楊文福、廖桂伶、曾文雪等人之名義。互助會部分冒用會員楊文福
    、周巧菁、白政民等人之名義，使未得標會員陷於錯誤而交付會款予被告等二人
    ，迄八十七年六月間，被告等二人竟無故停標並置之不理，自訴人始知受騙，因
    認被告等二人均另涉犯行使偽造私文書及詐欺等罪嫌云云。按犯罪事實應依證據
    認定之，無證據不得推定其犯罪事實；又不能證明被告犯罪者，應諭知無罪之判
    決，刑事訴訟法第一百五十四條、第三百零一條第一項前段分別定有明文。次按
    事實之認定，應憑證據，如未能發現相當證據，或證據不足以證明，自不能以推
    測或擬制之方法以為裁判基礎；又認定不利於被告之事實，須依積極證據，苟積
    極證據不足為不利於被告事實之認定時，即應為有利於被告之認定，更不必有何
    有利之證據（最高法院三十年上字第八一六號、四十年臺上字第八六號判例參照
    ）。查自訴人認被告等二人另涉犯行使偽造私文書及詐欺等罪嫌，無非係以自訴
    人及活會會員丁○○、甲○○、庚○○等人供稱：「被告等二人曾向我們坦承有
    冒用上開會員之名義標取會款」等情為其論據。然訊據被告丙○○、己○○等二
    人均堅決否認有此部分犯行之事，辯稱：伊等並未冒用會員楊文福、廖桂伶、曾
    文雪、周巧菁、白政民等人之名義標取會款，該等會員係自己參加的，並非伊等
    所利用之人頭。又伊等二人邀集互助會已有多年，信用一向良好，嗣因經濟不景
    氣，以致丙○○當代書時夥同其他金主放出去之款項遭倒帳，且會員楊文福、白
    政民標得會款後即落跑不繳死會會款，其他活會會員風聞而擔心伊等二人無力支
    撐，乃紛紛以極高金額搶標，伊等二人唯恐死會會款難收，為免活會會員損失，
    始不得已於八十七年六月間宣布停標，並非有意要詐欺云云。經查自訴人及證人
    丁○○、庚○○、甲○○、周碧蓮等人雖分別供稱被告等曾向彼等承認冒用上開
    會員之名義標會等語，但始終為被告等二人所堅決否認，且自訴人及該四名證人
    並非親眼目睹被告等二人冒標，亦無法提出確切之證據證明被告等二人確有冒用
    會員楊文福、廖桂伶、曾文雪、周巧菁、白政民等人之名義標取會款之犯行，而
    證人楊文福、廖桂伶、曾文雪、周巧菁、白政民等人又因住居所不明（被告、自
    訴人及證人丁○○、庚○○、甲○○、周碧蓮等人均無法提供該證人之住居所）
    ，以致本院無法予以傳喚到庭作證，是上開被告等二人於審判外之空口自白，是
    否屬實，已非無可疑。參以證人即上開互助會之會員林玉珠、廖素娥、陳金棠等
    人於原審亦分別結證稱：「並不知被告等二人有冒標之事」等語，益證此部分並
    無法證明被告等二人確有冒標之犯行。另本件被告係於八十七年六月間停標，此
    為自訴人所是認，並經證人丁○○結證在卷，則該二萬元之互助會已即將結束（
    至八十七年八月間結束），該三萬元之互助會亦已進行一半以上（至八十八年四
    月間結束），且被告等二人於停標後，已分別償還自訴人及證人丁○○、甲○○
    、庚○○等四人共三百二十萬二千零三十六元，並以證人甲○○為抵押權人，設
    定四百萬元之第二順位抵押權以擔保彼四人之債權，此亦經自訴人及證人甲○○
    等人分別陳明在卷，並有其等簽立之切結書附卷可稽，準此尚難認被告等二人於
    行為時即具有詐欺之犯意，核與詐欺罪之成立須行為人於行為時即具有詐欺之犯
    意為要件，亦有不符。此外復查無其他確切證據足以證明被告等二人確有行使偽
造私文書及詐欺之犯行，是其等二人此部分之犯罪要屬不能證明。惟因此部分與
    前開科刑部分係屬分別具有連續犯及牽連犯關係之裁判上一罪，故不另為無罪之
    諭知。另自訴人及其他活會會員事後如何請求被告等二人給付會款，係屬民事問
    題，允宜依民事法律關係尋求解決。亦均併此說明。
五、被告丙○○於本院辯論時經合法通知而無正當理由不庭，爰不待其陳述逕行判決
    。
六、據上論結，應依刑事訴訟法第三百六十九條第一項前段、第三百六十四條、第二
    百九十九條第一項前段、第三百四十三條、第三百七十一條、刑法第二條第一項
    前段、第二十八條、第二百十六條、第二百十條、第四十一條第一項前段、罰金
    罰鍰提高標準條例第一條前段、第二條，判決如主文。
中      華      民      國      九十一      年    五    月    三十一    日
                                   臺灣高等法院臺中分院刑事第八庭
                                         審判長法  官  羅  得  村
                                               法  官  陳  毓  秀
                                               法  官  劉  榮  服
右正本證明與原本無異。
如不服本判決應於收受送達後十日內向本院提出上訴書狀，其未敘述上訴之理由者並
得於提起上訴後十日內向本院補提理由書（均須按他造當事人之人數附繕本）。
                                               書記官  陳  俞  豪
中      華      民      國    九十一     年      六       月     三     日
附錄論罪科刑法條
刑法第二百十條
偽造、變造私文書，足以生損害於公眾或他人者，處五年以下有期徒刑。
刑法第二百十六條
行使第二百十條至第二百十五條之文書者，依偽造、變造文書或登載不實事項或使登
載不實事項之規定處斷。
                                                                        Ｆ
